臺灣高等法院民事判決  
108年度上易字第720號
上  訴  人  王秀真  
訴訟代理人  王建彬  
            蕭明哲律師
被  上訴人  陳泰瑋  
訴訟代理人  林宜樺律師
上列當事人間請求塗銷抵押權登記事件，上訴人對於中華民國10
8 年5 月9 日臺灣士林地方法院107 年度訴字第1909號第一審判
決提起上訴，本院於109 年1 月15日言詞辯論終結，判決如下：
    主  文
上訴駁回。
第二審訴訟費用由上訴人負擔。 
    事實及理由
壹、程序方面
    按當事人不得於第二審提出新攻擊防禦方法，但對於在第一
    審已提出之攻擊或防禦方法為補充者，不在此限，民事訴訟
    法第447 條第1 項第3 款規定甚明。經查，上訴人於原審抗
    辯本件抵押權係擔保訴外人陳俐陵（被上訴人之姊）向訴外
    人王建彬（上訴人之父）之借款（見原審卷第53頁），嗣於
    本院審理時，抗辯王建彬實係代理上訴人，出面借貸新臺幣
    （下同）120 萬元與郭金鳳（被上訴人之母）、陳俐陵二人
    ，並由郭金鳳提供所有坐落新北市○○區○○段00地號土地及其
    上同段1592建號建物（下稱系爭房地）設定140 萬元之最高
    限額抵押權（下稱系爭抵押權）為擔保，上訴人為消費借貸
    契約債權人、系爭抵押權之抵押權人 （見本院卷第54、90
    頁），核屬於二審提出之新攻防方法，惟此新攻防方法亦係
    針對同一消費借貸事實、抵押權設定行為，堪謂係就第一審
    已提出之攻防方法為補充，與前開規定，尚無不合，應許提
    出。
貳、實體方面 
一、被上訴人起訴主張：系爭房地原為郭金鳳所有，因訴外人賴
    卜友（被上訴人胞姊陳巧珍之前男友）欲向王建彬、蔡綉美
    （王建彬前女友）借款，而擅取系爭房地所有權狀，以郭金
    鳳、陳俐陵為義務人，上訴人為權利人，設定系爭抵押權。
    實則，郭金鳳、陳俐陵與上訴人間並無任何債權債務關係，
    迄至擔保債權確定日之民國103 年12月14日止，亦未發生任
    何債務。郭金鳳於106 年9 月7 日死亡，系爭房地由被上訴
    人繼承，爰依民法第767 條第1 項中段請求塗銷系爭抵押權
    登記等語。原審判決上訴人應將系爭房地上系爭抵押權登記
    予以塗銷。上訴人不服，提起上訴。被上訴人答辯聲明：上
    訴駁回。
二、上訴人則抗辯略以：系爭抵押權擔保之消費借貸關係，係王
    建彬代理上訴人出借120 萬元與郭金鳳、陳俐陵。郭金鳳、
    陳俐陵於102 年12月13日先書立借款同意書，同意以系爭淡
    水房地設定抵押權為擔保，嗣辦理抵押權設定時，確定借款
    人為上訴人。消費借貸契約係王建彬代理上訴人，與陳俐陵
    於102 年12月19日，在王建彬家樓下，對借貸金額、利率、
    清償期為約定，王建彬同日交付80萬元，及於同月30日再交
    付40萬元與陳俐陵。陳俐陵於系爭抵押權設定當日，甚親自
    攜帶系爭房地所有權狀、印鑑、印鑑證明至新北市三重地政
    事務所協同辦理，堪認消費借貸契約、系爭抵押權設定之意
    思表示均合致等語。上訴聲明：（一）原判決廢棄。（二）
    被上訴人於第一審之訴駁回。
三、兩造不爭執之事實（見本院卷第417 頁）：
（一）陳俐陵、郭金鳳親自簽發本票、借款同意書各2 紙、授權
      書1 紙。
（二）系爭房地於102 年12月19日設定上訴人為權利人之最高限
      額抵押權，擔保債權總額為140 萬元，抵押權利人兼債權
      人為上訴人，義務人兼債務人則為郭金鳳及陳俐陵，擔保
      債權總類及範圍係擔保債務人對抵押權人現在（包括過去
      所負現在尚未清償）及將來在本抵押權設定契約書所訂最
      高限額內所負之債務，包括借款、透支、貼現、買入光票
      、墊款、承兌、委任保證、開發信用狀、進出口押匯、票
      據、保證、信用卡契約、應收帳款承購契約、衍生性金融
      商品交易契約及特約商店契約，擔保債權確定日期為103 
      年12月14日。
四、被上訴人主張上訴人與郭金鳳、陳俐陵間，無任何債權債務
    關係，無上訴人主張之120 萬元消費借貸關係，亦無設定系
    爭抵押權意思表示合致，請求塗銷系爭抵押權登記，然為上
    訴人所否認，並以前詞抗辯，是本件爭點厥為：上訴人與郭
    金鳳、陳俐陵間有無設定系爭抵押權意思表示合致？是否存
    在上訴人主張120 萬元消費借貸意思表示合致？系爭抵押權
    於擔保債權確定日時，是否存在上訴人所稱擔保債權？被上
    訴人以民法第767 條第1 項中段規定，請求塗銷系爭抵押權
    ，是否有理？茲分述如下：
（一）上訴人與郭金鳳、陳俐陵間無設定系爭抵押權意思表示合
      致，亦不存在上訴人主張之120 萬元消費借貸契約：
　　⒈按最高限額抵押權，係債權人對債務人一定範圍內之不特
      定債權，預定一最高限額，由債務人或第三人提供不動產
      予以擔保之抵押權；最高限額抵押權所擔保之債權，為債
      權人與債務人間一定法律關係所生之債權，或基於票據所
      生之權利，此觀民法第881 條之1 第1 項、第2 項之規定
      自明。又最高限額抵押權為不動產物權，非經登記，不生
      效力，抵押權人僅能依設定登記之內容行使權利，是抵押
      債務人及債權人究竟為何人，應以設定登記之內容為準，
      而不許以登記以外之事由認定之，否則即有違物權公示之
      原則。苟最高限額抵押權之抵押權人（債權人），無既存
      之債權，且原擔保之存續期間所可發生之債權，已確定不
      存在，依抵押權之從屬性，應許抵押人請求抵押權人塗銷
      抵押權設定登記（最高法院72年台上字第2432號、83年台
      上字第1055號判例參照）。另確認債權關係不存在之訴，
      如被告主張其法律關係存在時，應由被告負舉證責任（最
      高法院42年台上字第170號判例參照）。本件系爭抵押權
      登記既列載為「擔保債權140萬元」、「擔保債權確定期
      日103年12月14日」、「擔保債務人（郭金鳳、陳俐陵）
      對抵押權人（上訴人）現在（包括現在過去所負現在尚未
      清償）及將來在本抵押權設定契約書所定最高限額內所負
      之債務，包括借款、透支、貼現、買入光票、墊款、承兌
      、委任保證、開發信用狀、進出口押匯、票據、保證、信
      用卡契約、應收帳款承購契約、衍生性金融商品交易契約
      及特約商店契約」，有土地、建物登記謄本、土地登記申
      請書、建築改良物抵押權設定契約書可稽（見原審卷第35
      至38、40至43頁），則應審究郭金鳳、陳俐陵對上訴人是
      否負有上開登記之債務，為應否准許塗銷之判斷。
　　⒉上訴人於原審即自陳對系爭抵押權之設定不知情，當時證件係遭伊父王建彬拿走等語（見原審卷第53頁），後於本院審理時，改稱：本件借貸係王建彬代理上訴人，借貸與郭金鳳、陳俐陵云云。然查，王建彬於原審及本院審理時，均以上訴人之訴訟代理人稱：當時是我前女友蔡綉美幫我處理的，借錢給陳俐陵，由郭金鳳提供系爭房地為擔保，至於為何將系爭抵押權設定給上訴人，只是要給上訴人一個保障等語（見原審卷第59頁、本院卷第37至38頁），蔡綉美於原審以上訴人訴訟代理人身分稱：當時是我、王建彬一起借錢給陳俐陵，她以母親淡水之房屋抵押，一開始借80萬元，後來陸續借40、60、25萬元，就80、40萬元有設定抵押權給我們，我們一起交付借款給陳俐陵等語（見原審卷第59至60頁）。後於本院審理時，以證人身分具結證稱：借前開款項給陳俐陵時，都是我出面跟她談的，她房子當時值600 多萬元，頭胎已經借了400 多萬元，我說二胎頂多再借120 萬元，約定利息2.5 分，但因為金主是王建彬，所以我有跟王建彬說，也有跟她說出錢的是王建彬，洽談貸款過程中，並沒有提到上訴人的名字，我和王建彬是在設定抵押權後、拿到他項權利書當天，在王建彬住處樓下，一起拿70幾萬元給陳俐陵（預扣三個月利息），當月底再給30幾萬元（也預扣三個月利息）等語（見本院卷第273 至276 頁），證人陳俐陵則結稱：否認上訴人主張之消費借貸契約，沒有向王建彬、蔡綉美借款，亦無受領上訴人所稱80萬、40萬元款項，當時是賴卜友要向王建彬、蔡綉美借錢，要我交付借款同意書、本票為擔保，但後來根本沒有拿到錢，也沒有聽過上訴人的名字，是郭金鳳死亡，系爭房地要辦理過戶，才發現該房地上抵押權人之名字是上訴人等語（見本院卷第282 至284 頁）。綜以前開上訴人、王建彬以上訴人訴訟代理人身分所陳、證人蔡綉美、陳俐陵證言，王建彬、蔡綉美與陳俐陵雖就借貸是否成立、款項是否交付乙節，說法不一致，蔡綉美對於交付款項數額若干，前後說法亦不同，但其等言及借貸過程中無敘及上訴人乙情，確與上訴人在原審自承對消費借貸、系爭抵押權不知情等說詞相合，亦無王建彬以本人（上訴人）名義出借款項、設定系爭抵押權事實存在，故上訴人翻異原審所言，改稱係王建彬代理伊出面締約，與陳俐陵洽談借貸及設定系爭抵押權云云，應無可採。
　　⒊上訴人另以郭金鳳、陳俐陵簽發借款同意書、授權書，陳
      俐陵簽發本票、抵押權設定契約書、王建彬於102 年12月
      18、19、30日均有提領款項紀錄，佐證系爭抵押權設定、
      120 萬元消費借貸意思表示均有合致及交付借款事實。至
      借款同意書上未記載債權人、抵押權人，係為保留給金主
      指定借款人、抵押權人空間（見本院卷第420 至421 頁）
      ，雖有前開文書、王建彬存摺影本各1 份在卷可憑（見原
      審卷第68至70、72至76頁、本院卷第135 至137頁）。然
      查，前揭借款同意書、授權書、本票上均未列載債權人、
      受款人姓名，陳俐陵就自身何以書立前開文書，在本院證
      稱：賴卜友說要向王建彬、蔡綉美借錢，拿借款同意書、
      授權書給我簽，我填寫該等文書，也拿回去給媽媽郭金鳳
      親簽，媽媽雖然中風，但是還可以慢慢簽，後來我將借款
      同意書、授權書交給賴卜友，但後來都沒有看到錢，錢是
      賴卜友說要借的，他之前曾跟我姐姐陳巧珍在一起過，我
      否認上訴人主張之消費借貸，沒有跟王建彬借貸，之前也
      沒聽過上訴人名字，遑論王建彬有說要代理上訴人借貸，
      我也不同意以系爭房地作為擔保，沒有於102 年12月19日
      在王建彬新莊住處樓下和他見面、就消費借貸契約意思表
      示合致，本票是賴卜友要我簽給蔡綉美，不是給王建彬，
      也沒有受領上訴人所說102 年12月19日之80萬、102 年12
      月30日之40萬元。至於系爭抵押權，我沒有委託任何人辦
      理，卷內系爭抵押權登記申請資料中印章（陳俐陵、郭金
      鳳）、印鑑證明、身份證影本、健保卡影本雖然是真正，
      但這是之前蔡綉美帶我去樹林一家計程車行，以我媽媽的
      基隆房子設定抵押，借款200 萬元，該200 萬元我有拿到
      ，蔡綉美因此才有這些文件。我也沒有上訴人所說，在陳
      肇泰代書送抵押權設定時，親送所有權狀、印鑑證明及印
      鑑至三重地政事務所給蔡綉美等語（見本院卷第282 至28
      6 頁）。陳俐陵證稱未參與系爭抵押權設定過程，與證人
      陳肇泰（辦理系爭抵押權設定之代書）證稱：我前受蔡綉
      美委託辦理郭金鳳名下基隆、淡水房屋之抵押權設定，蔡
      綉美說要借錢給對方，金主是王建彬，問我可否將抵押權
      設定在他女兒名下，我說可以，我想三親等內的債權應該
      都是存在的，我問她為何不設定在王建彬或蔡綉美名下，
      她沒有特別回應，我也沒問王建彬，因為事情都是蔡綉美
      跟我接洽，淡水房屋之抵押權文件（印鑑、身分證影本、
      印鑑證明、房屋所有權狀）是蔡綉美在三重地政門口拿給
      我的，當天賴卜友也在場，有看到一個小姐拿所有權狀、
      印鑑證明及印鑑給蔡綉美，但對於剛才在庭的陳俐陵沒有
      印象，我也沒有因本件設定事宜，向陳俐陵、郭金鳳、王
      建彬、上訴人確認其等之間有無設定抵押權意思，我沒看
      過陳俐陵、郭金鳳，只有看到授權書，後來只有問王建彬
      要如何處理債務問題等語一致（見本院卷第278 至282 頁
      ），顯見系爭抵押權設立之時，抵押擔保債務人（郭金鳳
      、陳俐陵）與抵押權人（上訴人）應互不相識，陳俐陵亦
      無參與系爭抵押權設定行為，故系爭抵押權雙方意思表示
      難認合致，上訴人辯稱有保留金主指定借款人、抵押權人
      空間云云，亦無可採。
　　⒋至上訴人以證人蔡綉美前開證言、王建彬於102 年12月18
      、19、30日提領款項紀錄，佐證借貸存在且付款120 萬元
      事實。惟查，上訴人抗辯之借款金額與蔡綉美證述內容，
      已存在是否預扣利息之不同，陳俐陵既明確否認受領款項
      ，徒以前開提款紀錄及王建彬前女友蔡綉美之證詞，實難
      逕為有利上訴人認定。況上訴人於原審即稱對本案不知情
      ，蔡綉美證及伊與陳俐陵間議談借貸過程，亦無敘及上訴
      人名字，陳俐陵亦稱之前沒有聽過上訴人名字，係辦理郭
      金鳳之遺產過戶始知其名等情，均證上訴人抗辯係王建彬
      代理上訴人，以上訴人本人意思與陳俐陵締結120 萬元之
      消費借貸契約事實不存在。
（二）系爭抵押權於擔保債權確定日時，不存在上訴人所稱擔保
      債權：
　　  系爭抵押權於103年12月14日擔保債權確定，有土地及建
      物登記謄本在卷可憑（見原審卷第36、38頁），上訴人除
      抗辯王建彬代理上訴人與郭金鳳、陳俐陵，於102 年12月
      間締結120 萬元消費借貸契約外，別無其他擔保債權之抗
      辯，前開消費借貸債權既不存在，已認定如上，則系爭抵
      押權於103 年12月14日之擔保債權確定日，已無任何擔保
      債權存在，亦堪認定。
（三）從而，系爭抵押權之設定兩造（上訴人、郭金鳳及陳俐陵
      ）並無設定抵押權意思表示合致，亦不存在上訴人抗辯之
      120 萬元消費借貸契約，擔保債權確定日時，亦無上訴人
      所稱擔保債權存在，則被上訴人以民法第767 條第1 項中
      段規定，請求塗銷系爭抵押權，為有理由，應予准許。
五、綜上，被上訴人依民法第767 條第1 項中段，請求塗銷系爭
    抵押權登記，為有理由，應予准許。原審為被上訴人勝訴判
    決，並無不合。上訴意旨指摘原判決不當，求予廢棄改判，
    為無理由，應予駁回。
六、本件事證已臻明確，兩造其餘攻防方法及所提證據，核與判
    決結果不生影響，爰不予逐一論駁，附此敘明。
七、據上論結，本件上訴為無理由，依民事訴訟法第449 條第1
    項、第78條，判決如主文。
中　　華　　民　　國　　109 　年　　1 　　月　　31　　日
                   民事第十三庭
                      審判長法  官  陳麗芬 
                            法  官  邱蓮華
　　　　　　　　　　　　　　法  官  湯千慧

正本係照原本作成。
不得上訴。
中　　華　　民　　國　　109 　年　　2 　　月　　3 　　日

  　　　　　　　　　　　　　書記官  江怡萱